【裁判字號】    97,保險,52
【裁判日期】    980203
【裁判案由】    給付保險金
【裁判全文】
臺灣臺北地方法院民事判決              97年度保險字第52號
原      告  乙○○
                    現於台北看守所
被      告  國泰人壽股份有限公司
法定代理人  甲○○
訴訟代理人  蔡士彥
上列當事人間給付保險金事件，本院於民國98年1月10日言詞辯
論終結，判決如下：
    主  文
原告之訴與假執行之聲請均駁回。
訴訟費用由原告負擔。
    事實及理由
一、按訴狀送達後，原告不得將原訴變更或追加他訴。但請求之
    基礎事實同一者、擴張或減縮應受判決事項之聲明者，不在
    此限，民事訴訟法第255條第1項第2、3款分別定有明文。本
    件原告起訴時原依保險契約關係請求：(一)被告應給付原告新
    臺幣（下同）168萬元，另加骨折未住院日付額，及按年息1
    分計算之利息，(二)被告應在國內各大報（自由時報、蘋果日
    報、聯合報、中國時報）頭版刊登道歉啟事1天。嗣於民國
    97 年10月6日具狀依保險契約關係與消費者保護法之規定變
    更請求內容為：(一)被告應給付原告672萬元，及自保險理賠
    申請書送達被告之日起，按年息1分計算之利息，(二)被告應
    自原告骨折未住院發生日起，給付原告日付額，(三)被告應在
    國內各大報（自由時報、蘋果日報、聯合報、中國時報）以
    頭版半版篇幅刊登道歉啟事5天。原告除擴張應受判決事項
    之聲明外，其均係就被告有無違反保險契約之約定而為審認
    ，其基礎事實應為同一，揆諸上開規定，應予准許，合先敘
    明。
二、原告主張：伊於96年5月9日以伊為被保險人，向被告投保國
    泰人壽創世紀變額萬能壽險 (丁型)，保險單號碼000000000
    0(下稱系爭保險契約)，保險金額為168萬元，保險期間為終
    身。嗣伊於96年6月間，因下樓領掛號信，不慎意外跌倒，
    致腰椎挫傷合併第2、3節腰椎壓迫性骨折，繼因傷勢惡化，
    致腰脊椎神經根病變，引發中樞神經障礙，造成排尿困難及
    性心理性功能障礙等病症。又伊之大陸配偶來台目的係違法
    打工，伊受此精神刺激，致伊之精神疾病引發急性發作之失
    衡，導致生活尚能自理，喪失工作能力。伊乃於97年3月5日
    依系爭保險契約之約定，向被告請求給付保險金額168萬元
    。詎被告竟拒不給付，而被告拒絕給付伊保險金之行為，乃
    係故意侵害消費者權益。為此，爰依系爭保險契約之法律關
    係，請求被告給付保險金168萬元，併依消費者保護法第51
    條規定，賠償伊3倍之懲罰性賠償金等語。並聲明：(一)被告
    應給付伊672萬元，及自保險理賠申請書送達被告之日起，
    按年息1分計算之利息，(二)被告應自伊骨折未住院發生日起
    ，給付伊日付額，(三)被告應在國內各大報（自由時報、蘋果
    日報、聯合報、中國時報）以頭版半版篇幅刊登道歉啟事5
    天，(四)願供擔保請准宣告假執行。
三、被告則以：原告雖於上揭時間向伊投保系爭保險契約，惟據
    原告所提出96年11月20日行政院衛生署基隆醫院 (下稱署立
    基隆醫院)診斷證明書所載，原告罹患精神分裂症，症狀混
    亂、生活尚可自理、喪失工作能力之情形，不符合系爭保險
    契約附表三 (下稱系爭附表三)所列完全殘廢程度表中任一
    項殘廢程度。退萬步言，縱認原告病情符合該附表三第7點
    之殘廢程度者，亦與系爭附表三註5：『所謂重度神經障害
    ，經常需醫療護理或專人周密照護者，係指為維持生命必要
    之日常生活活動，全須他人扶助者。而上述「為維持生命必
    要之日常生活動」，係指食物攝取、大小便始末、穿脫衣服
    、起居、步行、入浴等。』之約定顯不相符。又據原告所提
    出之97年1月11日署立基隆醫院診斷證明書，其上僅記載原
    告腰椎挫傷合併第2、3節腰椎壓迫性骨折，與系爭保險契約
    附表三註4：「所謂機能喪失係指經六個月以後其機能仍完
    全喪失者」之約定亦不相符。另原告於96年5月9日向伊投保
    系爭保險契約，約定以月繳方式繳納保險費，但原告僅繳納
    2期保險費後，即未繼續繳納，致系爭保險契約目前處於停
    止效力狀態中。故縱認原告有上開殘廢，原告亦須舉證證明
    係於系爭保險契約有效期間內所發生之保險事故，否則伊不
    負給付保險金責任。此外，系爭保險契約條款內容，並無伊
    應給付原告「骨折未住院日額」之約定，故原告此部分之請
    求亦屬無據等語，資為抗辯。並聲明：(一)原告之訴駁回。(二)
    如受不利之判決，願供擔保，請准宣告免為假執行。
四、查原告於96年5月9日向被告投保系爭保險契約，約定被保險
    人於本契約有效期間內致成系爭附表三所列殘廢之一並經診
    斷確定者，被告按保險單上所記載之保險金額，給付完全殘
    廢保險金。而系爭保險契約保險金額為168萬元，保險期間
    為終身，原告為系爭保險契約之被保險人。又原告僅繳納96
    年5月9日及6月11日之2期保險費，於96年7月9日即第3期起
    ，即未再繳納保險費，致系爭保險契約於96年9月18日起正
    式停止效力，目前仍處於停止效力狀態等情，有被告所提出
    系爭保險契約及壽險繳費記錄查詢在卷可按，且為兩造所不
    爭執，堪信為真實。至原告主張其因摔倒造成腰椎挫傷合併
    第2、3腰椎壓迫性骨折之傷害，引發中樞神經障礙，進而引
    發「排尿困難」、「性心理性功能障礙」等病症，與因遭受
    精神外在刺激而引發精神分裂症，均符合系爭附表三所列第
    7點完全殘廢情形，乃依系爭保險契約約定，請求被告給付
    保險金云云，為被告所否認，並以前揭情詞置辯，是本件爭
    點在於：原告主張其患有腰椎骨折致性功能障礙與精神疾病
    ，是否符合系爭保險契約第17條第1項所約定之系爭附表三
    所列之第7點完全殘廢之理賠要件？茲就該爭點析述如后。
五、得心證之理由：
  (一)按當事人主張有利於己之事實者，就其事實有舉證之責任，
    民事訴訟法第277條前段定有明文。查兩造所訂系爭保險契
    約第17條第1項關於「保險範圍」，乃約定被保險人於本契
    約有效期間內致成附表三所列之一並經診斷確定者時，被告
    即保險人應依系爭保險契約之約定，給付保險金，此約定係
    保險給付請求權發生之要件，依舉證責任分配原則，原告即
    被保險人自應就此權利發生之事實，即被保險人有系爭保險
    契約附表三所列完全殘廢情形之一並經診斷確定等節，負舉
    證責任。
  (二)經查，原告主張其係於96年6月間，從自宅4樓衝下不慎摔倒
    ，造成腰椎挫傷合併第2、3腰椎壓迫性骨折，引發中樞神經
    障礙，進而引發「排尿困難」、「性心理性功能障礙」，致
    性功能全殘，屬系爭附表三所列完全殘廢程度第7點，而符
    合理賠之條件云云，並提出署立基隆醫院於97年1月11日及8
    月4日所出具之診斷證明書為證（見卷第11、98頁）。按系
    爭附表三所列完全殘廢程度第7點明白約定：「中樞神經系
    統機能遺存極度障害或胸、腹部臟器機能遺存極度障害，終
    身不能從事任何工作，經常需醫療護理或專人周密照護者」
    。而該附表三註5則約定：『因重度神經障害，經常需醫療
    護理或專人周密照護者，係指為維持生命必要之日常生活活
    動，全須他人扶助者。而上述「為維持生命必要之日常生活
    活動」，係指食物攝取、大小便始末、穿脫衣服、起居、步
    行、入浴等。』，而觀諸原告所提出署立基隆醫院於97年1
    月11日出具之診斷證明書記載：「腰椎挫傷合併第3、4節腰
    椎壓迫性骨折；醫師囑言：97年1月11日門診，腰背疼痛。
    」等語，足知原告腰部雖受有傷害，但並未因腰椎之傷害達
    於無法活動，日常生活起居均需永久仰賴他人照料程度，自
    與系爭附表三所列第7點完全殘廢程度不符。又原告於本院
    97 年度救字第14號事件中，雖提出其於96年11月14日經署
    立基隆醫院診斷罹患腰椎脊椎病變、腰椎神經根病變、兩側
    膝關節退化性關節炎等情（見該案卷第9頁），業經本院依
    職權調閱該案卷查核無訛，然亦未能證明原告有因腰椎脊椎
    等病變，已達於「中樞神經系統機能或胸、腹部臟器機能極
    度障害，終身不能從事任何工作，為維持生命必要之日常生
    活活動，全須他人扶助者」之殘廢程度，亦與系爭附表三所
    列第7點完全殘廢程度不符。至原告所提出署立基隆醫院於
    97年8月4日出具診斷證明書記載「排尿困難」、「性心理性
    功能障礙」等病症，由於該診斷證明書未記載上開病症係因
    腰椎脊椎等病變所引發，甚且未記載係因何原因所致，此外
    ，亦無記載原告排尿或性功能已達極度障害，終身不能從事
    任何工作，為維持生命必要之日常生活活動，全須他人扶助
    ，是尚無法證明原告有因上開病症已達於系爭附表三所列第
    7 點完全殘障程度。故原告主張其因腰椎骨折後，傷勢惡化
    ，致腰椎神經根病變，脊髓受影響傳導之中樞神經阻害通路
    ，致造成泌尿系統生殖功能永久障礙云云，洵無足取。
  (三)又原告主張其因受外來精神刺激而引發精神分裂症，目前喪
    失工作能力，生活尚可自理，因而已達70%或80%之殘廢程度
    云云，查原告早於61年間即曾因精神分裂症，陸續前往台北
    市立聯合醫院松德院區就醫，嗣並於66年間至行政院衛生署
    桃園療養院就診，及於86年間至署立基隆醫院進行診療等情
    ，業經本院依職權調閱本院97年度保險字第72號卷宗核閱屬
    實（見該案卷第104至106頁），足認原告確已罹患精神分裂
    痼疾，惟據署立基隆醫院於96年11月20日所出具診斷證明書
    記載「精神分裂病；醫師囑言：症狀混亂，生活尚可自理，
    喪失工作能力。」，足見原告未因其精神分裂病已達於無法
    活動，日常生活起居均需永久仰賴他人照料程度，而與系爭
    附表三所列第7點完全殘廢程度不符。準此，原告此部份之
    請求，自屬無據。
  (四)另有關原告請求被告給付骨折未住院日付額部分，綜觀系爭
    保險契約並無該條款之約定，是原告此部分之請求，即屬無
    據。
  (五)基上，原告主張其受有腰椎傷害致性功能喪失及精神障害，
    已達理賠要件，請求被告給付保險金、利息及未住院日付額
    云云，為無理由，應予駁回。被告抗辯原告之請求與系爭保
    險契約所約定之保險範圍不符，故拒不理賠，核屬有據。是
    以，原告依消費者保護法第51條規定，請求被告賠償3倍懲
    罰性賠償金，並登報道歉云云，亦屬無據，應予駁回
六、綜上所述，原告未能證明其所受腰椎傷害致性功能喪失及精
    神障害符合系爭保險契約約定之理賠條件，從而，原告依系
    爭保險契約之法律關係及消費者保護法第51條規定，請求被
    告給付如聲明所示之賠償金額、登報道歉與骨折未住院日付
    額等，均無理由，應予駁回。又原告之訴既無理由而駁回，
    其假執行之聲請亦因訴之駁回而失所附依，應併予駁回之。
    被告陳明願供擔保免為假執行宣告之聲請，亦無宣告之必要
    ，併予敘明。
七、本件事證已臻明確，兩造其餘主張陳述及所提之證據，經本
    院審酌後，認均不足以影響本判決之結果，均毋庸一一論述
    ，附此敘明。
八、據上論結，原告之訴為無理由，依民事訴訟法第78條，判決
    如主文。
中    華    民    國    98    年    2    月     3     日
                  民事第三庭    法  官  魏式瑜
以上正本係照原本作成
如對本判決上訴，須於判決送達後20日內向本院提出上訴狀
中    華    民    國    98    年    2    月      3    日
                                書記官  曾鈺馨


司法院資訊處製作；財團法人民間司法改革基金會備份。
